臺灣桃園地方法院民事裁定　　　　　　　 94年度訴字第786號
原　　　告　乙○○
法定代理人　丁○○
被　　　告　丙○○○
上列原告與被告被告丙○○○間請求所有權移轉登記事件，經台
灣高等法院發回，本院裁定如下：
    主  文
原告應於本裁定送達後十日內，補正法定代理人之欠缺，逾期即
駁回其訴。
    理  由
一、本件原告起訴主張其新建寺廟基地所坐落於桃園縣八德市○
    ○○段二七之三號之土地（下稱系爭土地），係由原告主任
    管理委員丁○○向訴外人林朝財及吳金銃購得並捐購原告所
    有，惟因系爭土地係屬特定農業區、地目為田，移轉承受人
    須以自耕者為限，遂指定具自耕農身分之被告為登記名義所
    有權人，而將系爭土地信託登記於被告，至民國86年間原告
    新建寺廟集資興建完成後，原告即聘任被告及訴外人陳武隆
    處理宮內日常事務及法事。嗣土地法第30條規定於89年1 月
    26日公布刪除，系爭土地移轉已無自耕能力之限制，原告乃
    通知終止信託關係，被告自應將系爭土地返還。本件原告雖
    未為法人登記，惟係設有管理委員會之寺廟，並有一定之辦
    事處、獨立之財產與一定之目的，為非法人之團體，並由管
    理委員會主任管理委員丁○○代表原告，被告之配偶陳武隆
    雖為住持，但僅受聘主持法事，並非原告之負責人。法定代
    理人丁○○自84年起擔任第3 屆主任管理委員，雖於87年間
    口頭請辭主任管理委員職務，惟未獲管理委員會同意，原告
    迄今均未改選主任管理委員，丁○○現仍為原告管理委員會
    之主任委員。被告夫妻係私自將原告供奉之神明移至被告住
    處，致原告廟務停頓無法運作，被告未經信徒同意所成立之
    管理委員會及選任之主任管理委員均非適法。為此爰依信託
    物返還請求權之法律關係提起本訴，並聲明求為判決被告應
    將系爭土地所有權移轉登記予丁○○，暨陳明願供擔保請准
    宣告假執行等語。
二、本件被告辯稱訴外人丁○○係以「還願」之新台幣（下同）
    1,000 萬元贈與原告購地建廟，嗣因購地資金不足，丁○○
    遂與被告商議將被告坐落於苗栗之土地以200 萬元出賣予丁
    ○○，被告俟將賣得之價金200 萬元借貸予原告，而以1,20
    0 萬元購得系爭土地，並因原告係由被告之配偶陳武隆設立
    ，屬被告夫妻所有，且系爭土地即係以被告同上苗栗之土地
    換來，乃將系爭土地登記為被告所有，並非信託登記關係。
    又原告之負責人為被告配偶陳武隆，丁○○僅於84年間擔任
    第三屆主任管理委員，任期3 年，任期屆滿即改選，丁○○
    已於87年在信徒大會辭職，88年因建廟經費係以被告名義借
    貸，原告所負債務一直由被告處理，原告並於90年12月2 日
    財務會議之決議原告之財務包括銀行貸款、向各委員借款、
    被告預支、各工程尾款等債務1,000 萬元，由被告全權處理
    ，丁○○亦在場簽名表示同意，舊管理委員會因無法解決債
    務亦告解散，新廟亦無法運作，被告夫妻乃於89年間將神明
    移至桃園縣八德市○○街五巷六號並成立新管理委員會及選
    任第三人楊政長為主任管理委員。原告由非主任管理委員之
    丁○○代理提起本訴，其訴不合法。並聲明求為判決駁回原
    告之訴，如受不利判決願供擔保請准宣告免為假執行。
三、經查，本件原告主張其雖未為法人登記，惟係設有管理委員
    會之寺廟，並有一定之辦事處、獨立之財產與一定之目的，
    為非法人之團體一事，雖為被告所否認，並辯稱原告係因其
    配偶陳武隆設立並任主持，財產屬被告夫妻所有云云，然查
    ，原告雖由被告配偶陳武隆設立並任住持，惟設立後已接受
    信徒捐助，並設立管理委員會之一定組織，管理獨立之財產
    ，並由代表人對外並以原告名義為包括營建新廟之經濟活動
    等情，已為兩造所不爭執之事實，原告顯係以接受信徒捐助
    之目的而成立，尚非由被告夫妻以自己所有意思建立，原告
    合於民事訴訟法第四十條第三項規定之非法人團體要件，具
    訴訟當事人能力。原告受捐助之財產，自屬寺廟所有，已非
    住持個人所有。被告所辯寺廟為其夫妻所有，尚非可採。
四、按法人或非法人團體以其名義提起訴訟，應由其法定代理人
    合法代理，否則訴訟成立之法定要件即有欠缺，自應依民事
    訴訟法第24 9條1 項規定補正。經查，被告所辯原告設有管
    理委員會，其主任管理委員任期3 年，任期屆滿改選一事，
    經證人甲○○證稱其自原告大園開廟迄今都是管理委員，主
    任管理委員有任期，每屆3 年，任期屆滿改選等語、證人邱
    家芳證稱其擔任管理委員二十多年，主任管理委員4 年1 期
    ，屆滿改選等語（見本院92年度訴字第1325號民事卷93年8
    月26日言詞辯論筆錄），證人甲○○、邱家芳之證述雖有主
    任管理員每屆任期3 年或4 年之岐異，惟在主任管理員係有
    任期，任期屆滿改一事，證述情節相符，自堪採信。另證人
    黃阿墻證稱其一直擔任管理委員，主任管理委員每屆任期4
    年，任期屆滿後，祇要想做就可繼續做，不受限制云云，然
    證人黃阿墻係11年3 月20日生，年逾八十二歲，經本院一再
    闡明應就各屆主任管理委員任期屆滿後如何處理陳述，而非
    對第3 屆主任管理委員丁○○任期表示意見，證人黃阿墻仍
    無法暸解本院訊問之真意，僅反復陳述丁○○任滿後得續任
    主任管理委員云云（見本院同前言詞辯論筆錄）。證人黃阿
    墻所為證述除主任管理委員係有任期部分，與真實相符，尚
    屬可採外，其所稱丁○○於主任管理委員任滿後仍得繼續擔
    任不受限制云云，因有前述誤解本院訊問之情形，自非可採
    。被告所辯主任管理委員係有任期（3 年或4 年），任期屆
    滿後即應選一可，自為真實可採。丁○○既係84年經選為主
    任管理委員，不論被告所稱丁○○於87年請辭一事，是否實
    在，丁○○為原告主任管理委員之任期，至遲應於88年屆滿
    ，而兩造復不爭執丁○○並未於任期屆滿後再獲選任為主任
    管理委員，原告於92年8 月1 日提起本件訴訟時，丁○○自
    非原告之主任管理委員。雖兩造就原告之代表人究為住持或
    主任管理委員，尚有爭執。然丁○○既非主任管理委員或住
    持，而以原告法定代理人身分起訴，訴之要件即有欠缺。依
    前說明，原告提起本件訴訟之成立之法定要件既有欠缺，命
    原告應於本裁定送達後10日內補正，逾期不補正，即駁回其
    訴。
五、依民事訴訟法第249條第1 項，裁定如主文。
中　　華　　民　　國　　94　　年　　6 　　月　　16　　日
                  民事第一庭    法　官　張天民
上列正本證明與原本無異
如不服本裁定，應於10日內提起抗告，並繳納抗告費用新台幣
1,000元。
中　　華　　民　　國　　94　　年　　6 　　月　　16　　日
                                書記官　劉雅玲
